臺灣板橋地方法院刑事判決　　　　　　　95年度訴字第3350號
公　訴　人　臺灣板橋地方法院檢察署檢察官
被　　　告　戊○○
指定辯護人　本院公設辯護人　甲○○
上列被告因偽造有價證券等案件，經檢察官提起公訴（95年度偵
字第22711號），本院判決如下：
    主  文
戊○○共同意圖供行使之用，而偽造有價證券，處有期徒刑參年
壹月。如附表編號1 至8 所示偽造之物均沒收。
    事  實
一、戊○○與自稱「丙○○」之不詳姓名年籍綽號「俊仔」之成
    年男子（下稱綽號「俊仔」），係以偽造身分證、戶口名簿
    、建物所有權狀及偽造有價證券之方式，向貸與人借款以取
    得有價證券票面價值之對價之成員。二人共同基於意圖供行
    使之用而偽造有價證券、偽造公印文、行使偽造特種文書、
    行使偽造公文書及偽造私文書之單一犯罪決意聯絡，由綽號
    「俊仔」於不詳時地，以不詳方法，偽造如附表編號1 所示
    「丙○○」身分證1 張、編號2 所示「黃學義」建物所有權
    狀 2張、編號3、4、8所示支票3張（起訴書附表編號三發票
    人誤載為丙○○），並由戊○○於民國 95年9月25日，在臺
    中市論情汽車旅館內，提出照片 1張供綽號「俊仔」偽造如
    附表編號5所示「丁○○」之身分證1張（除姓名、身分證統
    一編號正確外，其餘內容均虛偽）、編號 6所示「黃學義」
    戶口名簿1份、編號7所示「丁○○」名義申請之第一商業銀
    行頭前分行為付款人、帳號305864號之支票簿 1本（尚有空
    白支票15張，其餘35張支票存根，因無證據顯示該等支票均
    已完成發票程序，罪疑唯輕，不併論偽造有價證券）等文件
    ，而偽造公印文、特種文書、公文書、有價證券、私文書等
    ，均足以生損害於「丙○○」、「丁○○」、「黃學義」、
    「陳曉芬」之權益、第一商業銀行頭前分行、臺中商業銀行
    新莊分行對於支票核發之正確性、臺北縣新莊地政事務所對
    建物所有權管理之正確性、臺北縣新莊戶政事務所對身份管
    理之正確性，並妨害票據信用及流通。二人謀議先由綽號「
    俊仔」出面，於95年9月4日上午11時45分許，在台北縣林口
    鄉○○路42號即新坤隆鐵工廠旁之某油漆原料工廠，見乙○○在購買油漆之際，假冒其為新坤隆鐵工廠之負責人，提出
    如附表編號1所示偽造之「丙○○」身分證及名片各1張，以
    補貼利息簽發支票方式向乙○○借款，並提出如附表編號 2
    所示「黃學義」建物所有權狀2張及如附表編號 3、4所示支
    票 2張，以供乙○○照會銀行之用，而行使偽造公文書、行
    使偽造特種文書及行使偽造有價證券，經乙○○照會銀行後
    ，方將新臺幣28萬 2千元交付予綽號「俊仔」以收取如附表
    編號 3、4之偽造支票2張（起訴書誤載為作為擔保）而取得
    票面價值之對價，足以生損害於「丙○○」、「黃學義」之
    權益及臺中商業銀行新莊分行對於支票核發之正確性、臺北
    縣新莊地政事務所對建物所有權管理之正確性、臺北縣新莊
    戶政事務所對身份管理之正確性。嗣因乙○○於 95年9月26
    日前往上開新坤隆鐵工廠尋找「丙○○」被告知無此人後，
    心有不甘，遂於95年9月27日中午12時40 分許，前往如附表
    編號 2所示建物所有權狀上記載之地址臺北縣新莊市○○○
    路83號之5 尋找「丙○○」，適巧發現綽號「俊仔」正與戊○○商談以相同手法欲向王先生取得如附表編號8 所示票面
    價值之對價事宜時，聞悉乙○○追喊抓賊後，二人見狀拔腿
    就跑，經路人協助方追獲跌倒之戊○○，並從戊○○攜帶之
    手提包內發現擬向王先生借款而偽造之如附表編號5所示「
    丁○○」身分證1張、編號6 所示「黃學義」戶口名簿1份、
    編號7所示「丁○○」名義申請之支票簿1本及編號8所示支
    票1張等物，而獲悉上情。
二、案經丁○○、乙○○訴由臺北縣政府警察局新莊分局報請臺
    灣板橋地方法院檢察署檢察官偵查起訴。
    理  由
一、按「被告以外之人於審判外之言詞或書面陳述，除法律有規
    定者外，不得作為證據」，刑事訴訟法第159第1項定有明文
    ，此即學理上所稱「傳聞證據排除法則」。而依上開法律規
    定，傳聞證據原則上固無證據能力，但如法律別有規定者，
    即例外認有證據能力。又被告以外之人於審判外之陳述，雖
    不符同法第159條之1至第159條之4之規定，但經當事人於審
    判程序同意作為證據，法院審酌該言詞陳述或書面陳述作成
    時之情況，認為適當者，亦得為證據。當事人、代理人或辯
    護人於法院調查證據時，知有第159條第1項不得為證據之情
    形，而未於言詞辯論終結前聲明異議者，視為有前項之同意
    ，此則據同法第159條之5規定甚明。經查，本判決後開所引
    用之證人乙○○、丙○○、丁○○於審判外之陳述，雖屬傳
    聞證據，惟被告戊○○、指定辯護人及公訴檢察官雖知上開
    證據資料為傳聞證據，但於本院準備程序及審判期日中則均
    表示無意見而不予爭執，且迄至言詞辯論終結前亦未再聲明
    異議，本院審酌上開證據資料製作時之情況，尚查無違法不
    當及證明力明顯過低之瑕疵，亦認為以之作為證據應屬適當
    ，故揆諸前開法律規定與說明，爰逕依刑事訴訟法第159 條
    之5 之規定，認前揭證據資料均例外有證據能力。
二、上開事實，業據被告於本院審理時坦承不諱（見本院95年 3
    月27日審理筆錄第 5頁），核與證人乙○○、丁○○、周業
    葉豐所為證述相符（見偵查卷第32-34、35-37、38-40、50-
    51頁），並有真正丁○○全戶基本資料（見偵查卷第48頁）
    存卷可參，復有偽造如附表編號5所示丁○○身分證1張、編
    號6所示黃學義戶口名簿1份、編號2 所示黃學義建物所有權
    狀2張、編號3、4、8所示支票3張、編號7所示支票簿1本（
    偵查卷第21-22、23、24-25、30-31、28頁及56頁證物袋內
    支票簿、丁○○身分證）扣案足佐，且如附表編號 3、4、8
    所示支票均係偽造之事實，亦有第一商業銀行頭前分行95年
    9月27日、臺中商業銀行新莊分行95年9月27日所出具聲明書
    在卷為憑（見偵查卷第26、29頁），足佐被告上開出於任意
    性之自白與事實相符，得採為認定事實之證據。又被告與綽
    號「俊仔」偽造如附表所示文件雖時間不詳，然因綽號「俊
    仔」於95年9月4日曾行使如附表編號1、2、3、4所示之偽造
    身分證、建物所有權狀、支票，且被告亦坦承於95年 9月27
    日綽號「俊仔」方將被查獲之偽造文件交付予伊，是本件犯
    罪時間理應在95年7月1日刑法修正施行之後，自無比較新舊
    法之問題。
三、論罪科刑部分：
（一）按身分證明書既由該管公務員查據相關資料所制作、核發
      ，用於表示特定人關於品行、能力相類之證書，亦屬具公
      文書性質之特種文書，最高法院80年度台上字第4141號判
      決意旨參照。本件被告接續偽造如附表編號1 、5 所示「
      丙○○」、「丁○○」身分證，因身分證上有如附表編號
      1 、5 所示「內政部印」及鋼印文各2 枚，並由綽號「俊
      仔」加以行使「丙○○」身分證，核其所為，係犯刑法第
      216 條、第212 條行使偽造特種文書罪、刑法第218 條偽
      造公印文罪（偽造特種文書行為，應為行使偽造特種文書
      行為所吸收，不另論罪），然在司法院院解字第3020號解
      釋、司法院釋字第82號解釋未經變更前，如因刑法刪除牽
      連犯，而認應以數罪併罰，將失其平衡，自應改適用吸收
      犯之法理，認為輕罪行為被重罪行為所吸收，而論以刑法
      第218 條偽造公印文罪（參見張淳淙著「從刑法修正論行
      為之罪數--牽連犯、連續犯及常業犯廢除後之實務因應」
      一文）。
（二）建築改良物所有權狀係地政機關人員，本於職務上所製作
      之文書，自屬公文書之一種（院字第2633號解釋意旨參照
      ），且影本與原本可有相同之效果，最高法院87年度易字
      第3504號意旨參照。次查戶口名簿係從公務員職務上制作
      之戶籍登記簿過錄而來，其內容與戶籍登記簿之記載無異
      ，二者效用相同，是其法律上之性質，即係公務員職務上
      制作之文書，與僅為便利一時謀生所用之證書、介紹書等
      特種文書有別，應認為刑法第211 條之公文書，最高法院
      80年度台上字第5611號判決意旨可參。被告偽造如附表編
      號2 「黃學義」建物所有權狀、編號6 「黃學義」戶口名
      簿，並由綽號「俊仔」加以行使「黃學義」建物所有權狀
      ，核其所為，係犯刑法第216 條、第211 條行使偽造公文
      書罪。
（三）被告偽造如附表編號3 、4 、8 所示支票，核其所為，係
      犯刑法第201 條第1 項偽造有價證券罪；又被告偽造如附
      表編號7 所示支票簿，屬空白支票，因其上未記載支票應
      記載之事項，自無偽造有價證券可言，然因支票乃發票人
      簽發一定之金額，委託金融業者於見票時，無條件支付與
      受款人或執票人之票據，被告偽造空白支票，其上已表彰
      第一商業銀行頭前分行為付款人、付款地為台北縣新莊市
      ○○路320 號、無條件支付之委託、支票帳號、支票號碼
      等表彰其為支票之文字，待發票人填載發票日、一定金額
      ，並簽章後，即可享有支票上之權利，故以空白支票外觀
      而論，不失表示金融業者已無條件接受委託支付與受款人
      或執票人的意思，自屬私文書之一種，核其所為，係犯刑
      法第210 條偽造私文書罪。
（四）公訴人以被告所為，係犯刑法第216條、第212條、第210
      條（偽造公文書）、第201條第1項偽造有價證券罪，惟如
      上所述，偽造如附表編號7 所示支票簿，無支票應記載之
      事項，應屬偽造私文書，起訴意旨尚有誤會，又偽造公文
      書法條應為刑法第211 條，起訴書誤載起訴法條為同法第
      210條，因經蒞庭檢察官當庭更正（見本院96年3月27日準
      備程序筆錄第1 頁），均無庸再予變更。又刑法上之接續
      犯係指利用同一機會或時間及場所極接近之情況下，接續
      實施同一構成要件，侵害同一法益而其間在事實上有不可
      分離之密接關係而言。本件被告與綽號「俊仔」先後偽造
      如附表編號2 、6 所示公文書、偽造如附表編號3 、4 、
      8 所示支票、偽造如附表編號1 、5 所示身分證，因其等
      在時間極接近情況下，接續偽造公文書、支票、公印文、
      特種文書，各侵害同一法益，且目的均在於以偽造所得之
      文件，加以行使，並取得支票票面價值之對價，顯然被告
      與綽號「俊仔」主觀上，各舉動不過為其各犯罪行為之一
      部分，在刑法評價上，應各視為數個舉動之接續行為。被
      告接續偽造如附表編號2 、6 所示公文書、接續偽造如附
      表編號3 、4 、8 所示支票，其接續偽造附表編號2 、6
      所示公印文及陳曉芬印文之行為、接續偽造如附表編號3
      、4 、8 所示私印文，分別為接續偽造公文書、接續偽造
      支票之階段行為，其接續偽造公文書之低度行為，為行使
      偽造公文書之高度行為所吸收，其行使偽造有價證券之低
      度行為，為接續偽造有價證券之高度行為所吸收，均不另
      論罪。
（五）按行使偽造有價證券，以取得票面價值之對價，固不另論
      詐欺罪，但如以偽造之有價證券供作擔保或作為新債清償
      而借款，則其借款之行為，為行使有價證券以外之另一行
      為，其間有方法結果關係，應論以詐欺罪之牽連犯，最高
      法院70年度台上字第3121號判決意旨參照。公訴人於起訴
      書所載證據並所犯法條欄第二點認綽號「俊仔」以如附表
      編號3、4所示支票調取現金部分，不另成立詐欺取財罪，
      然犯罪事實欄卻記載以如附表編號3、4所示支票作為擔保
      ，依上開最高法院判決意旨應另論詐欺取財罪，二者顯然
      不一致，本院認被告係以接續偽造公印文（如附表編號1
      、5 所示身分證部分）、接續偽造公文書（如附表編號2
      、6 所示建物所有權狀、戶口名簿）、偽造私文書（如附
      表編號7 所示支票簿）為手段，並提出如附表編號1 、2
      所示身分證、建物所有權狀，交付如附表編號3 、4 所示
      支票2 張，以取得如附表編號3 、4 所示支票票面價值之
      對價，在無證據證明被告有以如附表編號3 、4 所示支票
      為擔保情況下，罪疑唯輕，自不另論詐欺取財罪，起訴書
      所載犯罪事實欄就以如附表編號3 、4 所示支票為擔保部
      分應予更正。
（六）又以自己共同犯罪之意思，參與實施犯罪構成要件以外之
      行為，或以自己共同犯罪之意思，事前同謀，而由其中一
      部分人實行犯罪之行為者，均為共同正犯（參照司法院釋
      字第109 號解釋）。共同實行犯罪行為之人，在合同意思
      範圍以內，各自分擔犯罪行為之一部，相互利用他人之行
      為，以達其犯罪之目的者，即應對全部所發生之結果，共
      同負責。刑法第28條條文將「實施」修正為「實行」，並
      無礙於現行實務處罰「共謀共同正犯」之論斷，僅陰謀及
      預備階段不成立共同正犯。本件被告既已參與實行犯罪，
      並非陰謀或預備犯，被告與綽號「俊仔」二人間，就上開
      行為自有犯意聯絡及行為分擔，應為共同正犯。
（七）按刑法修正廢除牽連犯後，自然行為概念之一行為，原經
      法律評價為二個以上之行為，且認有牽連關係而依牽連犯
      規定從一重處斷者，於牽連犯廢除施行後，確宜重新檢討
      而改評價為單一行為，始合乎社會之通念。如被告持偽造
      他存款人名義之取款憑條，向存款銀行詐領該存款人之存
      款行為，就社會一般通念，咸認只有一個行使偽造之取款
      憑條向銀行詐領存款行為，在立法將牽連犯規定刪除，若
      評價為法律犯罪概念之二行為，而予以併合處罰，勢難以
      契合人民感情，自宜改認被告係出於一個犯意實行一個犯
      罪行為，而侵害社會法益及個人法益，該當於行使偽造私
      文書及詐欺取財二個犯罪構成要件成立該二獨立之罪名，
      而依想像競合犯論處（參見張淳淙著上文），復參酌牽連
      犯廢除之立法理由認「至於牽連犯廢除後，對於目前實務
      上以牽連犯予以處理之案例，在適用上則得視其具體情形
      ，論以想像競合犯」，應認凡基於一個犯罪決意，實行數
      個犯罪構成要件之行為，彼此實行行為完全同一，或大部
      分同一，甚或局部同一者，皆可能得以評價為一個犯罪行
      為而論以想像競合犯。本件被告所犯上開接續偽造公印文
      罪、接續偽造有價證券罪、行使偽造公文書罪、偽造私文
      書罪間，因被告基於偽造相關有價證券、公文書、私文書
      、公印文，利用不同情況擇其中所偽造之文件一、二加以
      行使（此由被告自承利用查扣偽造資料欲向王先生行使，
      其中偽造之「黃學義」戶口名簿、「丁○○」身分證與綽
      號「俊仔」所行使偽造之資料不同），其目的在取得有價
      證券票面價值之對價之一個犯罪決意，實行數個犯罪構成
      要件，彼此實行行為局部同一，自得以想像競合犯論處，
      而應從一重之接續偽造有價證券罪處斷。公訴人認被告所
      犯刑法第216 條、第212 條、第211 條行使偽造特種文書
      罪、偽造公文書罪，為一行為觸犯數罪名，從一重之偽造
      公文書罪論處，再與偽造有價證券罪分論併罰，然如上所
      述，接續偽造公印文（身分證部分）、接續偽造公文書、
      私文書、接續偽造有價證券行為，係由被告與綽號「俊仔
      」基於一個合意，於不詳時地接續偽造，再推由綽號「俊
      仔」將所偽造如附表編號1 、2 所示身分證、建物所有權
      狀提出予乙○○，並交付、取得如附表編號3 、4 支票票
      面價值之對價，則被告與綽號「俊仔」所為之接續偽造公
      印文、接續偽造有價證券，其等行為本質上均有行使之行
      為存在，僅因吸收犯重罪吸收輕罪之法理而不另論行使偽
      造特種文書、行使偽造有價證券，是被告與綽號「俊仔」
      自有同時行使偽造特種文書、行使偽造公文書、行使偽造
      有價證券之行為，核被告所為，自屬一行為觸犯數罪名，
      公訴意旨，尚有誤會。
（八）爰審酌被告前曾因犯罪經判決執行，有臺灣高等法院被告
      前案紀錄表可稽，雖未構成累犯，卻未因此心生警惕，再
      犯本件，且詐騙之金額非小，雖於犯罪後坦承犯行，已然
      紊亂社會經濟秩序、交易安全，自應予以非難，再審酌其
      犯罪之動機、手段等一切情狀，量處如主文所示之刑。
（九）扣案如附表編號1 、2 、5 、6 、7 所示之物，均為被告
      所有供犯罪所用或犯罪預備之物，業據其供承在卷，應依
      刑法第38條第1 項第2 款之規定宣告沒收；如附表編號3
      、4 、8 所示之支票，不問屬於犯人與否，依刑法第205
      條規定宣告沒收。（因無證據證明偽造如附表所示之物，
      有偽造印章之行為，蓋彩色影印亦可達成偽造行為，故不
      諭知沒收印章，又其上公印文、丙○○、李春福、陳曉芬
      印文，因已一併宣告沒收，不再依刑法第219 條之規定宣
      告沒收）。
據上論斷，應依刑事訴訟法第299 條第1 項前段，刑法第28條、
第55條前段、第201 條第1 項、第216 條、第211 條、第210 條
、第218 條、第38條第1 項第2 款、第205 條，刑法施行法第1
條之1，判決如主文。
本案經檢察官郭學廉到庭執行職務
中　　華　　民　　國　　96 　　年　　4　　月　　10　　日
　　　　　　　　　    刑事第二庭審判長法　官  李麗玲
                                      法  官  黎錦福
                                      法  官  張兆光
上正本證明與原本無異。
如不服本判決，應於判決送達後10日內向本院提出上訴狀。
                                      書記官  周百川
中　　華　　民　　國　　96　　年　　4　　月　 　12　　日
附表編號偽造文件偽造之印文數量頁數
                                                偵查卷
1   丙○○身分證1張          內政部印、鋼印印   未扣案
                             文各1 枚（未扣案
                             不知何戶政事務所
                             鋼印文）
2   黃學義建物所有權狀2張    「名政中忠」地政   24、25
                             事務所、主任莊「
                             逸」源印文各2 枚
                             （印文字體無法辨
                             認）
3   付款人台中商業銀行林口   丙○○印文1枚      30
    分行、發票人丙○○、發
    、發票日95年9月28日、
    票號NWA0000000、金額32
    ,000元支票1張
4   付款人台中商業銀行林口   丙○○印文1枚      30
    分行、發票人丙○○、發
    票日95年10月4日、票號
    NWA0000000、金額250,00
    0 元支票1張
5   丁○○身分證1張          內政部印、「臺灣   21、22
                             省臺北縣政府」印   證物袋內
                             文各1枚
6   黃學義戶口名簿1份        臺北縣戶政所、陳   23
                             曉芬印文各1枚
7   付款人第一商業銀行頭前                      27
    分行、帳號305864、由黃                      證物袋內
    永強名義申請支票簿1本
    （內有空白支票15張）
8   付款人台中商業銀行林口   李春福印文1枚      31
    分行、發票人李春福、發
    票日95年9月30日、票號Q
    SA0000000、金額359,000
    元支票1張
附錄本案論罪科刑法條全文
中華民國刑法第201條
意圖供行使之用，而偽造、變造公債票、公司股票或其他有價證
券者，處3年以上10年以下有期徒刑，得併科3千元以下罰金。
行使偽造、變造之公債票、公司股票或其他有價證券，或意圖供
行使之用，而收集或交付於人者，處1年以上7年以下有期徒刑，
得併科3千元以下罰金。
中華民國刑法第216條
行使第 210 條至第 215 條之文書者，依偽造、變造文書或登載
不實事項或使登載不實事項之規定處斷。
中華民國刑法第210條
偽造、變造私文書，足以生損害於公眾或他人者，處 5 年以下有
期徒刑。
中華民國刑法第211條
偽造、變造公文書，足以生損害於公眾或他人者，處 1 年以上 7
年以下有期徒刑。
中華民國刑法第212條
偽造、變造護照、旅券、免許證、特許證及關於品行、能力服務
或其他相類之證書、介紹書，足以生損害於公眾或他人者，處1
年以下有期徒刑、拘役或3百元以下罰金。
